最　高　行　政　法　院　判　決　　　　　　　　　　九十一年度判字第三九○號
　　原　　　告　甲○○
　　被　　　告　經濟部智慧財產局
　　代　表　人　乙○○
右當事人間因新型專利異議事件，原告不服行政院中華民國八十九年五月三日台八十
九訴字第一二三九○號再訴願決定，提起行政訴訟。本院判決如左︰
　　主  文
原告之訴駁回。
訴訟費用由原告負擔。
　　事  實
緣關係人晨方有限公司於民國八十六年一月十七日以其「窗簾掛桿桿頭改良構造」，
向被告申請新型專利，經被告編為第00000000號審查，准予專利。公告期間
，原告以本案有違專利法第九十八條第一項第一款及第二項規定，檢具西元一九九五
年八月一日發行之日本YOKOTA產品型錄正本（下稱引證一）、GP28Ａ相關組件
之產品加工圖影本及編號 GP20I產品之訂單、貨運單、出口單影本（下稱引證二）、
GPＢ、Ｃ相關組件產品加工圖影本（下稱引證三）、28Ｄ及
Ｅ之組立圖影本（下稱引證四），對之提起異議。案經被告為本案異議不成立之審定
，發給（八八）智專（七）○五○一七字第一一八○○五號專利異議審定書。原告不
服，提起一再訴願，遞遭決定駁回，遂提起行政訴訟。茲摘兩造訴辯意旨於次：
原告起訴意旨略謂：一、被告認定「異議不成立」之主要理由為「引證一之型錄，只
是外觀，無內部構造圖，且外觀造形亦與系爭案不同；引證一、三、及四之斷面圖，
頂部未有「一段桿體（11）」及「一貫通兩端之螺釘，可螺合頂部座體及掛桿」；引
證二至四為影本」。然上述之認定，實是「支解連貫性證據」、「嚴重誤解、失查證
據之內容」，從比較系爭案及引證諸案之構造可知：（一）各引證皆有顯示「桿頭頂
部、底座之構造」、及具有「螺孔、螺釘之螺合」，乃完全相同於系爭案，故系爭案
僅為「等效結構」於各引證案。（二）新型專利係以「技術手段、構成、功效目的」
而論，非是「等效結構」之非主題形狀略變之，即可論為不同，「新型專利」非是「
新式樣專利」，實不能以新式樣形狀論定。二、原告所提出之引證一至四，乃係一組
「連貫性，相輔相成」之證據，乃由「引證二訂單、貨運單、出口單」，而得證明「
引證一型錄、引證三、四」之產品，具有「公開販賣」之事實，亦即由引證三、四之
結構圖，而得證明「引證一、二所載產品之內部結構。又引證一亦有「斷面圖」，可
明確看出「二段」構件、有「虛線」凹槽，即是供鎖合桿體，復對照引證二、三，更
可再明確證明之。至於被告所稱「引證一之外觀造形與被異議案不同」等云云，該系
爭案向被告所申請專利種類為「新型（結構、組成、功效）專利」，而非是「新式樣
專利」，怎能以「外觀形狀不同」即論判？難道將「習知之技術、構造、功能」、甚
至「已為專利案內容」完全轉用，只需「改變外觀形狀」即可得專利？故原處分以「
外觀形狀」為依據，實是不當，當以「技術、功能」之新型專利要旨而論。三、引證
案明確揭示：「一端具有『凹槽』、「一螺釘，貫穿組合兩構體（頭部、底座），且
是『露（凸）出底座』」，而此「凹槽」，即是供「嵌合桿體」、螺釘，明確是「一
貫通兩端頂部底座」、螺釘凸出，即是可「螺合掛桿」及頂部底座，被告卻未為審酌
；又各引證案既然有「凹槽」、「凸出之螺釘」，自是供「組裝桿體」；既是「窗簾
桿頭」，必然有組裝桿體，否則有桿頭、無桿體如何供掛窗簾？引證案中尚有「成品
」相片，顯示「桿頭組合桿體」之成品狀態，被告卻視而不見，而以「有桿頭，但無
一段桿體」否定，實難令原告心服。四、引證二、三、四皆是具有日本原場認證之正
本，且該商品外銷日本亦有經濟部海關出口單為證，被告卻誤認為影本，不具證據力
，實有違誤。四、綜上所述，原處分及一再訴願決定，實屬違誤，請併予撤銷等語。
被告答辯意旨略謂︰一、引證一型錄僅揭產品外觀圖，並無揭示系爭案之頂部與底座
結合之內部詳細構造，縱有頂部、底座之外觀構造亦不足證明具有相同之組合技術。
而引證二至四雖附有加工圖，然經查該等加工圖或為局部構造或為零組件，仍未見揭
露有系爭案：「在頂部（1），下端具有一段桿體（11），底座（2）前端開設一內徑
（21）及其內設置有一可貫通兩端之螺釘（4） ，而可螺合（旋合與拆卸）頂部、底
座及窗簾掛桿」之組合關係及結構，且整體外觀造形也不同：至於原告所陳各引證案
與系爭案之圖示比較，其構造雖具有凹槽、凸出之螺釘等構造，惟查該等產品構造，
與系爭案在頂部（1 ）下端設一段桿體（11），以嵌置於底座 （2）前端空間（內徑
21）之構造、結合方式並不相同，亦無系爭案「一端可螺合頂部下端的桿體螺孔，而
另一端可螺合窗簾掛桿端面螺孔，而可旋合與拆卸之功效。」故引證一、二、三、四
所揭之窗簾掛桿整體構造，組合形態及其功效與系爭案不同，自不足證明系爭案所運
用之技術或結構為異議證據所揭技術之簡單轉用，難謂系爭案不具新穎性、進步性。
二、引證二至四之加工圖影本原告雖指有原廠蓋章，惟並未經具公信力之機關認證，
公信力不足，且其屬公司內部之文件，仍不足作為公開引證，証據力不足。三、綜上
所述，原告之訴顯無理由，請求駁回等語。
　　理  由
按稱新型者，謂對物品之形狀、構造或裝置之創作或改良，為專利法第九十七條所規
定。又公告中之新型，任何人認有違反專利法第九十七條至第九十九條規定，而向專
利專責機關提起異議者，依同法第一百零二條第一項規定，除應備具異議書外，並應
附具證明文件；從而有無違反專利法規定之情事，依法應由異議人附具證據供查。本
件關係人以其「窗簾掛桿桿頭改良構造」係將窗簾掛桿桿頭設計成具有頂部與底座兩
部分，其中，頂部下端具有一段桿體，桿體的底面設具一螺孔，可供嵌插於底座前端
的空間中，並旋入於底座中央部位的螺釘中，維持可旋合或拆卸之狀態；底座前端具
有一內徑，內徑比頂部下端之桿體稍大，可供桿體容置其內，底座之後端具有一小段
徑，可供承接包套窗簾掛桿使用，底座之前、後端中央部位面上設置具有一貫通兩端
的螺釘，其中一端螺釘可螺合於頂部下端的桿體底面螺孔，而另一端螺釘，則可螺合
在窗簾掛桿之端面螺孔等情，申經被告編為第00000000號審查，准予新型專
利。公告期間被告以本案有違專利法第九十八條第一項第一款及第二項規定云云，檢
具各引證案，對之提起異議，案經被告審定，以引證一型錄所揭示之產品僅外觀圖，
並無詳細之內部構造可資比較，且其外觀造形與本案不同，其三十四頁右側之斷面圖
及引證二、引證三、引證四之加工圖，原告雖稱具有頂部、底座、螺釘等構造，惟並
未揭示本案在頂部下端具有一段桿體、底座前端開設一內徑及其內設置貫通兩端之螺
釘，可螺合頂部、座體及窗簾掛桿之內部構造，且引證一型錄之斷面圖係為二支螺釘
，而引證二、引證三、引證四並無貫通兩端可結合頂部、座體及窗簾掛桿之螺釘的組
合形態及功效，引證資料所示構造及功效並不同於本案。本案無違專利法第九十八條
第一項第一款及第二項規定，乃為本案異議不成立之審定。原告以引證一、二、三、
四係一組連貫性、相輔相成之資料，其產品型號一致，可相互印證，其加工圖為日本
原廠之認證本，型號亦與型錄之型號一致，訂單及貨運單亦是日本原廠認證本，引證
資料揭示有桿頭、桿頭組合桿體之成品、螺釘組合頭部底座，且凸出可供組合桿體之
結構狀態云云，訴經經濟部、行政院一再訴願決定，以引證一所示之產品僅為外觀圖
，缺少內部詳細之構造，而引證二、三、四之加工圖，並無本案所揭露頂部下端具有
一段桿體、底座前端開設一內徑，以供容納頂部下端之桿體，及底座之中央部位設有
一貫通兩端之螺釘，可螺合頂部、底座及窗簾掛桿之構造，引證一、二、三、四所揭
示之窗簾掛桿之整體構造及組合形態均與本案不同，亦無法證明本案所運用之技術或
結構為引證資料所揭露技術之簡單轉用，難謂本案不具新穎性及進步性，遂駁回其訴
願、再訴願。揆諸首揭規定，核無違誤。茲原告起訴仍執前詞爭執。查本案於訴願、
再訴願階段，經檢附原申請卷、訴願、再訴願理由書及全部引證資料，函請財團法人
工業技術研究院審查鑑定結果，亦為與原決定相關之認定，有審查意見書附訴願卷可
稽。此項經專業工業研究機構所為之鑑定，具有專業性、客觀性及公正性，自足可信
，一再訴願決定據以為維持原處分，即非無據。原告仍謂系爭案為既有之技術知識，
已見於引證案云云，顯係一己主觀之見，既未能舉具體事證以證其實，自不足取。其
起訴意旨難謂有理，應予駁回。
據上論結，本件原告之訴為無理由，爰依行政訴訟法施行法第二條、行政訴訟法第九
十八條第三項前段，判決如主文。
中　　華　　民　　國　　九十一　　　年　　　　三　　　月　　　十四　　　日
                    最 高 行 政 法 院  第 四 庭
                                審 判 長 法  官　　　廖　政　雄
                                         法  官　　　趙　永　康
                                         法  官　　　林　清　祥
                                         法  官　　　鍾　耀　光
                                         法  官      姜  仁  脩
右  正  本  證  明  與  原  本  無  異
　　　　　　　　　　　　　　　　　　　　 法院書記官　彭　秀　玲
中　　華　　民　　國　　九十一　　　年　　　三　　　　月　　　十四　　　日
